【裁判字號】    96,交上訴,4
【裁判日期】    970422
【裁判案由】    業務過失致死
【裁判全文】
福建高等法院金門分院刑事判決         96年度交上訴字第4號
上  訴  人  福建金門地方法院檢察署檢察官
上  訴  人
即  被  告  乙○○
上列上訴人等因被告業務過失致死案件，不服福建金門地方法院
96年度交訴字第3 號，中華民國96年10月30日第一審判決（起訴
案號：福建金門地方法院檢察署96年度偵字第41號），提起上訴
，本院判決如下：
    主  文
上訴駁回。
    事  實
一、乙○○以務農為業，並以操作駕駛農用噴藥車噴灑農藥為附
    隨業務，係從事駕駛業務之人，於民國95年9月22日下午3時
    許在，駕駛農用噴藥車沿金門縣金城鎮○○路○段（行車時
    速速限50公里）由金城市區往水頭方向行進，途經西海路二
    段二十號前20公尺處右轉駛離道路進入農地之際，車輛機件
    發生故障無法繼續行駛，致該農用噴藥車停止時車尾U 型鑄
    鐵尚越過路面邊線懸空突出於車道外側，陳秀英應注意汽車
    發生故障不能行駛，應即設法移置於無礙交通之處。在未移
    置前或移置後均應豎立車輛故障標誌，該標誌在行車時速逾
    40 公里之路段，應豎立於車身後方30公尺至100公尺之路面
    上，所使用之「車輛故障標誌」，應以紅色中空之正等邊三
    角形，以鋁質或其他適當材料製作，具反光性能，反光體為
    紅色，須在夜間距離200 公尺處可用目力辨認清楚；邊框為
    白色或銀色，採用摺疊式或整體式製作者為之，當時天候晴
    、日間自然光線、路面無缺陷、視距良好，無何不能注意之
    情事，竟怠於注意，未將車輛移置於無礙交通之處，亦未豎
    立任何車輛故障標誌即為回家拿取修車工具而離開現場，當
    日下午3 時55分許（原判決漏載，應予更正），適有辛俊暐
    駕駛車牌號碼WZT-306 號輕型機車，沿上開路段由金城市區
    往水頭方向行經上開路段，亦疏於注意車前狀況，並隨時採
    取必要安全措施，致擦撞上開停止中之農用噴農藥車U 型鑄
    鐵部位後人車倒地，辛俊暐因而受有頭部外傷、腹部鈍傷合
    併內出血（原判決誤載為顱內出血，應予更正）等傷害，經
    送醫急救後，延至95年12月2日下午2時50許不治死亡（原判
    決漏載死亡時間，應予更正）。乙○○於事故發生後向據報
    前來尚不知何人肇事之員警自首坦承肇事。
二、案經辛俊暐之妹甲○○訴由金門縣警察局金城警察所報請福
    建金門地方法院檢察署檢察官偵查起訴。
    理  由
甲、程序部分：
    按刑事訴訟法第159條第1項雖規定，被告以外之人於審判外
    之言詞或書面陳述，除法律有規定外，不得作為證據。惟同
    法第159條之5第1項、第2項尚規定，被告以外之人於審判外
    之陳述，雖不符前四條之規定，而經當事人於審判程序同意
    作為證據，法院審酌該言詞陳述或書面陳述作成時之情況，
    認為適當者，亦得為證據。當事人、代理人或辯護人於法院
    調查證據時，知有第159條第1項不得為證據之情形，而未於
    言詞辯論終結前聲明異議者，視為有前項之同意。查本案認
    定事實所憑證人陳福祿、黃靜祥、蔡俊宏等於警詢、偵查中
    之陳述，未見有何不可信之情況，被告對於前開審判外陳述
    猶未爭執其證據能力，亦未於言詞辯論終結前對此聲明異議
    ，揆諸首揭法條規定，應得為證據。
乙、實體部分：
一、上揭事實，業據被告乙○○坦承不諱，核與證人陳福祿於警
    詢中之陳述及偵查中結證情節相符（見警卷第7頁至第8頁、
    偵查卷第138頁至第142頁），且有道路交通事故現場圖、道
    路交通事故調查報告表、事故現場與車損輛相片等存卷可資
    佐證（見警卷第11頁至第23頁），應可信實。而被害人辛俊
    暐因本件道路交通事故，受有頭部外傷、腹部鈍傷合併內出
    血，經送醫急救後，延至95年12月2日下午2時50許不治死亡
    ，亦經福建金門地方法院檢察署囑託臺灣臺中地方法院檢察
    署檢察官督同檢驗員相驗屬實，製有勘驗筆錄、相驗屍體證
    明書、驗斷書等附卷足稽（見相驗卷第33頁至第38頁）。又
    刑法上所稱業務，係指個人基於其社會地位繼續反覆所執行
    之事務，其主要部分之業務固不待論，即為完成主要業務所
    附隨之準備工作與輔助事務，亦應包括在內（最高法院71年
    度台上字第1550號判例參照）；查被告乙○○不諱上開農用
    噴藥車為伊所有，大部分時間均由伊及蔡俊宏操作駕駛等語
    （見警卷第2頁及偵查卷第128頁），與證人即被告之夫黃靜
    祥於偵查中具結所述上開農用噴藥車平日係由被告及夥計蔡
    俊宏在使用等語（見偵查卷第120 頁），及證人蔡俊宏結證
    所稱平日由伊及被告以及黃靜祥等使用等語（見偵查卷第12
    7 頁），核無不合，足見被告固以務農為主要業務，然其從
    事農作時，猶需操作駕駛農用噴藥車噴灑農藥，具有反覆實
    施之性質，應屬其附隨業務無疑，其亦為從事駕駛業務之人
    ，應堪認定。
二、按汽車發生故障不能行駛，應即設法移置於無礙交通之處。
    該故障車輛在未移置前或移置後均應豎立車輛故障標誌。該
    標誌在行車時速逾40公里之路段，應豎立於車身後方30公尺
    至100 公尺之路面上，而車輛故障標誌，係用以指示前有故
    障車輛，促使車輛駕駛人注意減速避讓。本標誌為紅色中空
    之正等邊三角形，以鋁質或其他適當材料製作，具反光性能
    ，反光體為紅色，須在夜間距離200 公尺處可用目力辨認清
    楚；邊框為白色或銀色，採用摺疊式或整體式製作之；道路
    交通安全規則第112條第1項第12款、道路交通標誌標線號誌
    設置規則第138 條第1項、第2項分別定有明文，以上為汽車
    駕駛人應盡之注意義務。本件道路交通事故發生之路段即金
    門縣金城鎮○○路○段，行車時速限制為50公里，屬行車時
    速逾40公里之路段，本件道路交通事故發生時，天候晴、日
    間自然光線、路面無缺陷、視距良好，有道路交通事故調查
    報告表在卷可憑，是依當時情形應無不能注意之情事，彼時
    被害人辛俊暐倘能注意車前狀況，並隨時採取必要之安全措
    施，固不致於擦撞被告之農用噴藥車車尾U 型鑄鐵，是其顯
    非無肇事原因可指，惟被告若能盡其注意義務，隨車備妥合
    於上揭交通標誌標線號誌設置規則所要求之車輛故障標誌，
    並於其車輛故障後旋僱請拖吊車或以其他方法迅速將故障車
    輛移置無礙交通往來之處所，避免形成往來之障礙，並於車
    輛移置前，依該路段時速50公里之速限，在車身後方30公尺
    至100 公尺之路面上豎立車輛故障標誌儘早警示其他用路人
    ，依據通常經驗法則，顯可避免肇此道路交通事故，並造成
    被害人辛俊暐死亡之結果。被告之過失，及其過失與被害人
    死亡之結果間，有相當因果關係，均至為灼然。本件道路交
    通事故經警送請鑑定結果，認被告未豎立車輛故障標誌，及
    被害人未注意車前狀況，並隨時採取必要之安全措施，同為
    肇事原因，有福建省金門縣車輛行車事故鑑定委員會96年 1
    月4日（96）鑑字第002號鑑定意見書附卷可稽，與本院所認
    並無不合，可供參考。至福建金門縣車輛行車事故覆議鑑定
    委員會鑑定覆議意見書揭載辛俊暐於本件道路交通事故有未
    注意車前狀況並隨時採取必要之安全措施及酒後駕車（血液
    中酒精濃度為121mg/dl）等違失；乙○○則有於道路上放置
    動力機械（農用噴藥車）足以妨礙交通之物品之違失等語（
    見偵查卷第71頁至第73頁）。其中關於辛峻暐未注意車前狀
    況，並隨時採取必要安全措施部分，固與本院認定相同；然
    關於辛俊暐血液酒精濃度測定部分，僅有衛生署金門醫院之
    鑑驗結果報告書存卷（見警卷第24頁），至於抽血之時間，
    抽血所用方法是否足以避免其他酒精之滲入致影響測定結果
    ，卷內除行政院衛生署署長信箱回覆表網頁資料外（見偵查
    卷第23頁至第26頁），別無其他證據資料可資審認，而上開
    行政院衛生署署長信箱回覆表網頁資料又僅屬衛生署在電子
    網絡中所為諮詢意見之表達，非訴訟法上之鑑定，不具證據
    能力，不能資為認定本案事實之論據，自未可遽認辛俊暐必
    有酒後駕車之情形無疑。復次，被告所駕駛之農用噴藥車，
    係以原動機行駛於道路及農地，合於公路法第2條第8款非依
    軌道或電力架設，而以原動機行駛之車輛之汽車定義，被告
    駕駛其於道路上行駛，應遵循道路交通安全規則及其他相關
    法令之規定無疑；縱認該農用噴藥車屬道路交通安全規則第
    83條第1項第3款所稱其他特定用途設計製造，不經曳引而能
    以原動機行駛之非屬汽車範圍之動力機械，其於道路上行駛
    ，依道路交通安全規則第83條之1 規定，仍應遵守道路交通
    標誌、標線、號誌之指示、警告、禁制規定，服從執行交通
    勤務之警察或依法令執行指揮交通及交通稽查任務人員之指
    揮，並應遵守汽車行駛管理各項規定，被告駕駛其於道路上
    應盡之注意義務實與駕駛汽車者無異，是以上開農用噴藥車
    無論為汽車或非屬汽車範圍之動力機械，均無礙於本件事實
    及被告過失情節之認定。又本件農用噴藥車係因故障不能繼
    續行駛，被告遇此情形，未盡之注意義務，係違反移置車輛
    及警示其他用路人之誡命規範，而非違反不得在道路上放置
    物品之禁止規範，覆議意見未予區辨，誤以被告在道路上放
    置動力機械為肇事原因，容有未洽。從而上揭覆議鑑定意見
    非無瑕疵可指，本院未予參考，附此敘明。綜上，本案事證
    明確，被告犯行堪予認定，應依法論科。
三、核被告乙○○所為，係犯刑法第276條第2項業務過失致死罪
    。被告於肇事後向據報前來尚不知肇事人姓名之員警承認為
    肇事人，此據被告供明，核與證人即報案人陳福祿之證述（
    見偵查卷第138頁至第139頁），及卷附金城警察所道路交通
    事故肇事人自首情形紀錄表註記情形（見警卷第26頁）相符
    。參合被告未逃避偵審之事實，應認被告合於自首之要件，
    是依刑法第62條前段規定減輕其刑。被告犯罪時間，在中華
    民國96年4月24日以前，且非同條例第3條所定不得減刑之罪
    ，應依中華民國96年罪犯減刑條例第2條第1項第3款、第7條
    等規定，減其宣告刑二分之一。
四、原審以被告罪證明確，適用刑法第276條第2項、第62條前段
    、第41條第1 項前段，刑法施行法第1條之1，中華民國96年
    罪犯減刑條例第2條第1項第3款 、第7條、第9條，並審酌被
    告過失之程度，犯罪後坦承犯行之良好態度，肇事後未能與
    被害人家屬達成和解，惟被害人疏未注意車前狀況，同為肇
    事原因等一切情狀，量處有期徒刑ㄧ年，減為有期徒刑六月
    ，如易科罰金，以新臺幣ㄧ千元折算一日，認事用法並無不
    當，量刑亦屬妥適。被告上訴意旨以原審量刑過重，並求為
    緩刑之諭知，即無理由，應予駁回。公訴人循告訴人之請求
    ，以被告迄未與被害人家屬商討賠償事宜，顯然無悔改之意
    ，原審認被告有悔改之意，認事非無違誤為由，提起上訴，
    固非全屬無見。第查原審係認被告犯後坦承犯行，態度良好
    ，非謂被告有悔改之心，而被告迄未與被害人家屬達成和解
    ，賠償被害人損害之情狀，亦經原審刑之裁量審酌及之，是
    其認事並無違誤，此部分上訴亦無理由，併予駁回。
據上論結，應依刑事訴訟法第368條，判決如主文。
本案經檢察官李叔芬到庭執行職務。
中    華    民    國    97    年     4    月    22    日
                  刑事庭審判長法  官  林勤純
                              法  官  朱光仁
                              法  官  蔡新毅
以上正本證明與原本無異。
如不服本判決，應於收受送達後十日內向本院提出上訴書狀，其
未敘述上訴之理由者並得於提起上訴後十日內向本院補提理由書
（均須按他造當事人之人數附繕本）。
                              書記官  李麗鳳
中    華    民    國    97    年     4    月    22    日


司法院資訊處製作；財團法人民間司法改革基金會備份。
